臺灣高等法院民事判決　九十一年度上字第八六五號
　　上　訴　人　賢東工程有限公司
　　法定代理人　黃清淵
　　上　訴　人　升裕水泥製品有限公司
　　法定代理人　許豐民
　　訴訟代理人　陳蕙琪
　　法定代理人　陳茂雄
右當事人間因第三人異議之訴事件，上訴人對於中華民國九十一年八月二十三日臺灣
基隆地方法院九十一年度訴字第一九八號第一審判決，提起上訴，本院判決如左：
    主    　文
上訴駁回。
第二審訴訟費用由上訴人負擔。
    事    　實
甲、上訴人方面：
一、聲明：(一)原判決不利於上訴人部分廢棄。
          (二)駁回被上訴人在第一審之訴。
二、陳述：除與原判決記載相同者外，補稱略以：被上訴人與債務人昆泰營造廠股份
    有限公司（下稱昆泰公司）簽訂之契約，係工作物供給契約，具有買賣契約之性
    質，且無占有改定之約定。又被上訴人並非契約當事人，自無取得所有權之權利
    。
三、證據：援用原審提出者為證。
乙、被上訴人方面：
一、聲明：如主文第一項所示。
二、陳述：除與原判決記載相同者外，補稱略以：被上訴人與昆泰公司所訂之契約係
    承攬契約，且置放於門牌號碼基隆市安樂區○○○路三十一之一號四十三支預力
    樑（下稱系爭預力樑）之所有權人為被上訴人，因系爭預力樑縱非由昆泰公司現
    實交付予被上訴人，亦已由昆泰公司占有改定予被上訴人。
三、證據：除援用原審提出者外，補提公證書、土地租賃契約書、被上訴人九十年十
    二月二十日北工九０字第一三一七四號函、九十年十二月二十七日北工九０字第
    一三四一六號函、土地租賃合約等件為證。
    理　　　由
一、被上訴人起訴主張：其於民國八十八年二月八日與昆泰公司簽訂契約，委由昆泰
    公司辦理中山高速公路基隆端出入改善工程（下簡稱系爭工程），契約總價新台
    幣（下同）一億二千萬元。工程期間因昆泰公司無故連續停工達違約要件，其乃
    於九十年七月二十五日依契約宣佈昆泰公司違約，並依規定接管全案工程。該工
    程範圍內之系爭預力樑，完成價值為二百四十萬九千九百三十五元，被上訴人已
    辦理工程估驗及給付款項，依契約規定其產權為被上訴人所有。詎上訴人與昆泰
    公司間因債務糾紛，將被上訴人所有之系爭預力樑誤為昆泰公司所有，聲請法院
    強制執行，並經台灣基隆地方法院執行處以九十年度執字第六二五六號併入九十
    年度執字第五八九八號強制執行事件，查封系爭預力樑在案。然系爭預力樑既經
    被上訴人估驗付款取得所有權，被上訴人就該執行標的物，自有足以排除強制執
    行之權利，爰依強制執行法第十五條規定，請求債權人即上訴人賢東工程有限公
    司、升裕水泥製品有限公司與債務人即昆泰公司間台灣基隆地方法院九十年度執
    字第五八九八號、九十年度執字第六二五六號執行事件，就系爭預力樑不得為強
    制執行等情（被上訴人原起訴上訴人二人及昆泰公司，請求不得就系爭預力樑為
    強制執行，經原審判決債權人即上訴人與債務人即昆泰公司間台灣基隆地方法院
    九十年度執字第五八九八號、九十年度執字第六二五六號執行事件，就系爭預力
    樑不得為強制執行。嗣上訴人對原判決不服，提起上訴，是原判決關於駁回被上
    訴人對昆泰公司之訴暨該部分訴訟費用之裁判，已經確定）。
二、上訴人則以：系爭預力樑非位於被上訴人工地範圍內，且昆泰公司亦未將系爭預
    力樑交付與被上訴人，足見系爭預力樑非被上訴人與昆泰公司間承攬契約已特定
    之給付物。縱系爭預力樑為被上訴人所定作已特定之預力樑，惟系爭預力樑係置
    放於訴外人建利公司承租之土地上，昆泰公司既未交付與被上訴人占有，亦未與
    被上訴人訂立契約使被上訴人取得間接占有，雖被上訴人已估驗付款，亦未取得
    系爭預力樑之所有權等語，資為抗辯。
三、經查：被上訴人主張其與債務人昆泰公司於八十八年二月八日簽訂契約，委由昆
    泰公司辦理系爭工程，工程期間因昆泰公司無故停工達違約要件，其乃依約接管
    全案工程，而上訴人與昆泰公司間因債務糾紛，聲請法院強制執行昆泰公司之財
    產，經台灣基隆地方法院執行處以九十年度執字第六二五六號併入九十年度執字
    第五八九八號強制執行事件，查封系爭預力樑等情，業據被上訴人提出合約書（
    含施工標準規範一般規範）、國道北區工程處九十年二月二十六日北工九０字第
    ０二０一一號函、工程估驗單、交通部臺灣區○道○○○路局工程估驗單總表、
    工程估驗單附表、中興工程顧問股份有限公司備忘錄、交通部臺灣區○道○○○
    路局國道一第一五一標工程評值總表及評值明細表、中山高速公路基隆端出入口
    改善工程預力樑完成價值計算式、台灣基隆地方法院民事執行處基院九十年執字
    第五八九八號通知、查封筆錄、切結書、台灣基隆地方法院民事執行處基院政民
    執恭字第六二五六號通知、國道北區工程處北工九０字第０七二九七號函、評值
    會勘紀錄、中山高速公路基隆端出入口改善工程預力樑估驗付款表、國道北區工
    程處八十九年十月二十日北工（八九）字第一一一五四號函等件為證，且經原審
    依職權調閱台灣基隆地方法院九十年執字第六二五六號、九十一年執字第五八九
    八號執行卷宗核閱無訛，復為上訴人所不爭執，堪信為真實。茲兩造所爭執者為
    「被上訴人就執行標的物即系爭預力樑是否有足以排除強制執行之所有權利，而
    得於強制執行程序終結前，依強制執行法第十五條規定，提起本件訴訟？」，爰
    分述如下：
  (一)上訴人抗辯：與昆泰公司簽訂契約者係交通部臺灣區○道○○○路局（下簡稱交
    通部高公局），而非被上訴人，被上訴人僅為交通部高公局之分支機構，自無取
    得系爭預力樑所有權，而提起本件訴訟之資格云云。然查：揆諸卷附被上訴人提
    出之合約書，與昆泰公司簽訂係約者，固係交通部高公局，然系爭工程屬於被上
    訴人業務範圍內之事項，為上訴人所不爭，則參照最高法院院五十一年台上字第
    二六八０號「國有財產權由各地國家機關使用者，名義上雖仍為國有，實際上即
    為使用機關行使所有人之權利，故本院對於是類財產，向准由管領機關起訴，代
    國家主張所有人之權利」判例要旨，被上訴人係交通部高公局分設之獨立機關，
    就其業務範圍內之事項涉訟時，本有當事人能力，是被上訴人就實際上由其管理
    系爭工程之業務，行使所有人之權利，自得由被上訴人以其機關名義起訴，主張
    所有權人之權利，且其訴訟之裁判力當然及於交通部高公局。上訴人前開抗辯，
    洵不足採。
  (二)按當事人主張有利於己之事實者，就其事實有舉證之責任，民事訴訟法第二百七
    十七條前段定有明文。又解釋契約，固須探求當事人立約時之真意，不能拘泥於
    契約之文字，但契約文字業已表示當事人真意，無須別事探求者，即不得反捨契
    約文字而更為曲解。被上訴人主張系爭預力樑為其與昆泰公司簽訂承攬契約所承
    攬，且經其估驗付款之標的物等語；上訴人則抗辯被上訴人與昆泰公司簽訂之契
    約為買賣契約，且被上訴人定作之預力樑並未特定，亦未估驗付款，而系爭預力
    樑並未由昆泰公司現實交付或占有改定予被上訴人等語。經查：
  被上訴人主張交通部高公局與昆泰公司簽訂者係承攬契約一情，業據其提出合約
    書附卷為證，依被上訴人提出之上開合約書文字內容觀之，交通部高公局乃將系
    爭工程委由昆泰公司承攬完成，即昆泰公司為承包商，交通部高公局為業主即定
    作人，且由昆泰公司提供材料，交通部高公局則於昆泰公司分部交付系爭工程之
    工作時，分部依約給付該部分之報酬，足徵交通部高公局與昆泰公司就系爭工程
    所簽訂之契約為承攬契約無疑。上訴人抗辯為買賣契約，誠屬有誤。
  另被上訴人主張系爭預力樑乃經其與承攬人昆泰公司估驗付款，並經特定之標的
    物，依一般規範之約定，交通部高公局已取得系爭預力樑之所有權等情，業據其
    提出國道北區工程處九十年二月二十六日北工九０字第０二０一一號函、工程估
    驗單、交通部臺灣區○道○○○路局工程估驗單總表、工程估驗單附表、中興工
    程顧問股份有限公司備忘錄、交通部臺灣區○道○○○路局國道一第一五一標工
    程評值總表及評值明細表、中山高速公路基隆端出入口改善工程預力樑完成價值
    計算式等件為證，依被上訴人提出附卷國道一第一五一標工程評值明細表及工程
    估驗單附表觀之，交通部高公局所定作之預力樑雖有多種規格，惟經被上訴人估
    驗付款者，僅有預鑄預力混凝土I型梁，III型，Ｌ＝１５ｍ規格四十三支，核與
    卷附九十年六月二十七日評值會勘紀錄相符，復經證人即中興工程顧問公司工程
    師段新華證稱：其係受高公局委託擔任監造工地主任，負責有關工地之估驗，系
    爭工程原訂要四種規格預力樑，在最後一次驗估前，昆泰公司只做一種規格，長
    度是十五米，共四十三支，其他三種規格因工程進度未到，所以尚未施作、其驗
    估時該四十三支預力樑係置放於昆泰公司另外承租的地方，地點在基隆市○○○
    路附近，照片上（即被上訴人於九十一年六月十八日在查封現場拍攝之照片）之
    預力樑即係被上訴人驗估付款之預力樑等語（見原審九十一年七月四日準備程序
    筆錄）屬實，是交通部高公局與昆泰公司簽訂承攬契約時，所定作之預力樑雖未
    特定，然就昆泰公司已部分施作完成之系爭預力樑既經被上訴人與昆泰公司會勘
    完成並完成付款，則交通部高公局所定作之四十三支預力樑即屬特定，即係系爭
    四十三支預力樑，上訴人抗辯尚未特定、估驗付款云云，均無可採。又依卷附交
    通部高公局與昆泰公司簽訂合約書所附施工標準規範一般規範第五．九產權「除
    另有規定外，合約簽訂後工地範圍內現有或承包商提供經估驗付款後之任何施工
    機具、設備、臨時設施、材料、物品、結構物或工程，其產權均屬高公局所有」
    、同規範第七．二．六估驗付款(1)「承包商應於每期估驗時備妥估驗單，送請工
    程司批准」、(4)「估驗申請原則上每月辦理一次，必要時亦可提出兩次申請」、
    (10)所有權「上述估驗款所包括之一切材料及工程，於付款後即為高公局之財產」
    之約定，交通部高公局與昆泰公司間之承攬契約，係採分期分階段完工估驗之流
    程，而不論工地範圍內現有，抑或承包商昆泰公司提供之任何施工機具、設備、
    臨時設施、材料、物品、結構物或工程，交通部高公局於實際上估驗付款後，即
    取得經估驗付款物品之所有權。如前所述，交通部高公局委由中興工程顧問公司
    到現場實際估驗系爭預力樑後，並付款與昆泰公司，則依上開說明，應認交通部
    高工局與昆泰公司間就系爭預力樑已有移轉所有權之意思合致，並由昆泰公司於
    九十年六月二十七日估驗會勘時，將系爭預力樑直接現實交付與交通部高工局之
    受任人中興工程顧問公司。是上訴人抗辯：系爭預力樑並未由昆泰公司現實交付
    或占有改定予被上訴人，即屬無據。上訴人抗辯被上訴人與昆泰公司進行會勘估
    驗時，系爭預力樑係置放於訴外人建利公司承租之土地，故不生動產移轉之效力
    云云，固據其提出土地租賃合約書為證，惟系爭預力樑置放位置與昆泰公司已否
    現實交付系爭預力樑予被上訴人，係屬二事，況建利公司係昆泰公司之下包廠商
    ，為兩造所不爭，並據證人段新華證述在卷（參原審九十一年七月四日準備程序
    筆錄），而被上訴人於九十年七月二十五日依契約宣佈昆泰公司違約，並接管全
    案工程後，旋於九十年七月二十六日起，承租系爭預力樑置放之上開土地，亦據
    被上訴人提出公證書、土地租賃契約書、被上訴人九十年十二月二十日北工九０
    字第一三一七四號函、九十年十二月二十七日北工九０字第一三四一六號函等件
    為證，復為上訴人所不爭執，亦徵被上訴人管理、行使交通部高公局對系爭預力
    樑所有權之責。
  (三)按第三人就執行標的物有足以排除強制執行之權利者，得於強制執行程序終結前
    ，向執行法院對債權人提起異議之訴，強制執行法第十五條定有明文。又強制執
    行法第十五條所謂就執行標的物有足以排除強制執行之權利者，係指對於執行標
    的物有所有權、典權、留置權、質權存在情形之一者而言（參照最高法院六十八
    年台上字第三一九０號判例）。交通部高公局既為系爭預力樑之所有權人，業如
    前述，自有足以排除上訴人與債務人昆泰公司間台灣基隆地方法院九十年度執字
    第六二五六號、九十年度執字第五八九八號，就系爭預力樑強制執行之權利。
四、綜上所述，交通部高公局為系爭預力樑之所有權人。從而，被上訴人基於強制執
    行法第十五條規定之法律關係，請求債權人即上訴人與債務人即昆泰公司間台灣
    基隆地方法院九十年度執字第五八九八號、九十年度執字第六二五六號執行事件
    ，就系爭預力樑不得為強制執行，為有理由，應予准許。原審為被上訴人勝訴之
    判決，於法並無不合。上訴意旨指摘原判決不當，求予廢棄改判，為無理由，應
    予駁回。
五、據上論結，本件上訴為無理由，依民事訴訟法第四百四十九條第一項、第七十八
    條、第八十五條第一項前段，判決如主文。
中　　　華　　　民　　　國　　　九十一　　年　　十二　　月　　二十五　　日
                                  民事第九庭
                                　　　審判長法  官　吳  謙  仁
                                  　　　　　法  官　蘇  瑞  華
                                　　　　　　法  官　魏  大  喨
右正本係照原本作成。
如不服本判決，應於收受送達後二十日內向本院提出上訴書狀，其未表明上訴理由者
，應於提出上訴後二十日內向本院補提理由書狀（均須按他造當事人之人數附繕本）
上訴時應提出委任律師或具有律師資格之人之委任狀；委任有律師資格者，另應附具
律師及格證書及釋明委任人與受任人有民事訴訟法第四百六十六條之一第一項但書或
第二項（詳附註）所定關係之釋明文書影本。
中　　　華　　　民　　　國　　　九十一  　年　　十二　　月　　二十六　　日
　　　　　　　　　　　　　　　　　　　　    書記官  黃  美  玉
附註：
民事訴訟法第四百六十六條之一（第一項、第二項）：
對於第二審判決上訴，上訴人應委任律師為訴訟代理人。但上訴人或其法定代理人具
有律師資格者，不在此限。
上訴人之配偶、三親等內之血親、二親等內之姻親，或上訴人為法人、中央或地方機
關時，其所屬專任人員具有律師資格並經法院認為適當者，亦得為第三審訴訟代理人
。
